臺灣高等法院臺中分院民事判決
110年度重上更一字第11號
上  訴  人  曾美菁  


訴訟代理人  洪士凱律師
被  上訴人  林愈得  
訴訟代理人  林慶煙律師
上列當事人間移轉股東出資額事件，上訴人對於中華民國106年8
月29日臺灣臺中地方法院105年度訴字第1183號第一審判決提起
上訴，經最高法院第一次發回更審，本院於民國111年5月31日言
詞辯論終結，判決如下：
    主  文
一、上訴駁回。
二、第一（除確定部分外）、二審及發回更審前第三審訴訟費用
    ，由上訴人負擔。
    事實及理由
壹、上訴人於原審請求：被上訴人應將公司統編00000000號、公
    司名稱普臨有限公司（下稱普臨公司）之最新公司章程（民
    國97年6月24日）第5條之出資額新臺幣（下同）1,250萬元
    中之400萬元之股東登記名義人由被上訴人名義變更登記為
    上訴人名義。嗣於本院更正聲明為：被上訴人應將登記在伊
    名下之普臨公司之最新公司章程（97年6月24日）第5條之出
    資額1,250萬元中之400萬元移轉登記予上訴人，核僅屬更正
    其法律上之陳述，於法無不合，應予准許。
貳、上訴人主張：其於96年6月間，為擴展個人事業成立普臨公
    司，因兩造斯時為男女朋友關係，其遂借用被上訴人名義為
    普臨公司之唯一登記股東兼負責人。普臨公司資本總額1,25
    0萬元（設立50萬元及增資1,200萬元）全部由其出資，其為
    普臨公司之實際經營者與負責人。其已於104年11月19日委
    由律師發函終止上開借名登記關係，詎被上訴人僅就其中85
    0萬元出資額，屬借名登記部分，未加爭執。伊就其餘400萬
    元出資額，否認亦屬借名登記部分，辯稱：伊於96年7月24
    日匯入普臨公司彰化銀行永春分行帳戶（下稱彰銀帳戶）40
    0萬元（下稱系爭400萬元）係伊之出資款。然系爭400萬元
    係當時其為了支付普臨公司向訴外人張○○購買臺中市○○○路0
    00號7樓、760號7樓及其坐落土地（下稱系爭房地）價金，
    而由上訴人向被上訴人所借用。嗣該400萬元借款之本金，
    經上訴人先後於99年4月19日、99年5月7日分別匯款314萬5,
    100元、230萬300元，共計544萬5,400元予被上訴人後，已
    清償完畢（另144萬5,400元部分，則係上訴人借給被上訴人
    ，作為投資款之用）等情。爰基於借名登記關係終止後之返
    還請求權，請求被上訴人將普臨公司之最新公司章程第5條
    之出資額1,250萬元中400萬元之股東登記名義人，移轉登記
    為上訴人名義（未繫屬本院部分，不另贅述）。
參、被上訴人則以：普臨公司係兩造合資成立之公司，但僅以伊
    名義辦理登記（股東登記僅有伊1人）。普臨公司1,250萬元
    出資額中之850萬元部分，固係上訴人借用伊名義登記，然
    另400萬元出資額部分，則係伊以所匯系爭400萬元，用以抵
    繳，此部分並無上訴人借用伊名義登記之情事。伊否認上訴
    人所稱：伊所匯系爭400萬元，係上訴人向伊所借用之事實
    。至普臨公司先後於99年4月19日、99年5月7日分別匯款予
    伊之314萬5,100元、230萬300元，係普臨公司先後委託伊轉
    投資之不同筆款項，並非如上訴人所稱：係合併用以清償其
    對伊400萬元之借款本息。因兩造就普臨公司1,250萬元出資
    額中之850萬元以外之400萬元出資額部分，並無借名登記之
    情事，故上訴人之請求為無理由等語置辯。
肆、原審為上訴人敗訴之判決，上訴人不服，上訴求為判決：一
    、原判決關於駁回後開之訴部分廢棄。二、上開廢棄部分，
    被上訴人應將登記在伊名下之普臨公司之最新公司章程（97
    年6月24日）第5條之出資額1,250萬元中之400萬元移轉登記
    予上訴人。被上訴人則聲明：上訴駁回。
伍、兩造不爭執事項（參本院卷㈠168-169頁、本院卷㈡94頁、本
    院前審判決第9、10頁）：
一、上訴人於96年6月1日，以普臨公司籌備處名義開立彰化銀行
    帳戶，並存入50萬元（原審卷㈠79、80頁）。
二、普臨公司向張○○購買系爭房地，並由上訴人代理普臨公司於
    96年5月29日，與張○○訂立房地產買賣契約書，約定買賣價
    金2,824萬7,200元（96年5月29日給付400萬元、96年7月5日
    給付812萬3,600元、96年7月25日給付812萬3,600元，及96
    年8月2日給付800萬元。原審卷㈠82、84-95頁）。
三、普臨公司成立後，該公司大、小章及銀行帳戶之存摺、印鑑
    章均由上訴人保管。
四、上訴人於96年7月2日籌款1,200萬元，由被上訴人以伊名義
    匯款1,200萬元至彰銀帳戶（原審卷㈠82頁）。於轉帳傳票會
    計科目一欄記載為股東往來；於債權抵繳資本資金動用明細
    表資金收入一欄記載為股東墊款入活存帳戶；於試算表科目
    代號及名稱一欄記載為股東往來，非其他短期借款；於股東
    以債權抵繳股款明細表帳載科目一欄記載為股東往來。
五、被上訴人於96年7月24日匯款系爭400萬元至彰銀帳戶（原審
    卷㈠82頁）。於轉帳傳票會計科目一欄記載為股東往來；於
    債權抵繳資本資金動用明細表資金收入一欄記載為股東墊款
    入活存帳戶；於試算表科目代號及名稱一欄記載為股東往來
    ，非其他短期借款；於股東以債權抵繳股款明細表帳載科目
    一欄記載為股東往來。
六、普臨公司經由記帳士陳○○委請蔡○○會計師於96年7月31日，
    辦理增資1,200萬元事宜，全部以股東債權抵繳增資股款，
    詳如普臨公司所製作之股東以債權抵繳股款明細表、債權抵
    繳資本資金動用明細表（即本院前審判決附表一所示股東以
    債權抵繳股款明細表)（原審卷㈠146頁、147頁背面、149頁
    背面、157頁）。
七、普臨公司先後於99年4月19日、同年5月7日，分別匯款314萬
    5,100元、230萬300元至被上訴人花蓮第一信用合作社（下
    花蓮一信）帳戶；前者匯款書右上方記載有「投資Roger US
    ＄1000（按應為US＄100,000之誤載）」等字，後者匯款書之
    右上方則載有「投資David」等字，該等文字均係由上訴人
    所書寫（原審卷㈠10、11頁）。
八、被上訴人於99年4月19日，自花蓮一信帳戶提領314萬5,100
    元，並自兆豐國際商業銀行花蓮分行（下稱兆豐銀行）匯款
    10萬元美金至受款人「Energy One Capital Ltd」、受款銀
    行Taishin International Bank Chien-Kuo N..Branch」、
    帳號000-00-000000-0號帳戶（原審卷㈠66、144頁）。
九、被上訴人曾於99年5月12日，自花蓮一信帳戶提領229萬300
    元，並自兆豐銀行匯款新加坡幣10萬元至受款人「LinPeng 
    Liang David LLewellyn」之帳戶（原審卷㈠70-73頁）。
十、上訴人曾於104年11月19日，委由律師寄發台北北門郵局營
    收股第4296號存證信函，向被上訴人為終止借名登記關係之
    意思表示（原審卷㈠14頁），業經被上訴人收受。　
陸、本院得心證之理由：
一、上訴人並未就其主張：系爭400萬元係其向被上訴人所借用
    ，而非屬被上訴人之普臨公司增資出資款，故兩造就普臨公
    司1,250萬元出資額中之850萬元以外之400萬元出資額部分
    ，亦存有借名登記契約關係之事實，已盡舉證之責：
　㈠按借名登記契約，乃當事人約定一方將自己之財產以他方名
    義登記，而仍由自己管理、使用、處分，他方允就該財產為
    出名登記之契約。借名契約之借名人無使出名人終局取得所
    有權之意思。主張借名登記者，應就該借名登記之事實負舉
    證責任（參最高法院110年度台上字第3042號民事判決）。
    次按稱消費借貸者，於當事人間必本於借貸之意思合致，而
    有移轉金錢或其他代替物之所有權於他方之行為，始得當之
    。是以消費借貸，因交付金錢之原因多端，除有金錢之交付
    外，尚須本於借貸之意思而為交付，方克成立。倘當事人主
    張與他方有消費借貸關係存在者，自應就該借貸意思互相表
    示合致及借款業已交付之事實，均負舉證之責任，其僅證明
    有金錢之交付，未能證明借貸意思表示合致者，仍不能認為
    有該借貸關係存在（參最高法院110年度台上字第166號民事
    判決）。
　㈡依原審卷㈠147頁背面、148頁所附普臨公司96年「7月31日」
    股東以債權抵繳股款明細表（下稱抵繳股款表）、96年「7
    月30日」試算表（下稱試算表）所載，堪認於96年7月31日
    ，普臨公司與股東往來債權共計1,896萬元，包括被上訴人
    於96年6月15日存入之現金2萬元，及伊先後於96年7月2日、
    19日、20日、23日、24日分別匯入之1,200萬元、99萬元、9
    7萬元、98萬元、400萬元（即已將系爭400萬元列為股東往
    來債權1,896萬元之內）。就普臨公司於96年7月5日應給付
    之系爭房地812萬3,600元價金，已動用被上訴人於96年7月2
    日匯入之1,200萬元支付。而就普臨公司應於96年7月25日給
    付之系爭房地812萬3,600元價金，則係動用上開所餘款項與
    被上訴人先後於96年7月19日、20日、23日分別匯入之99萬
    元、97萬元、98萬元，連同被上訴人於96年7月24日匯入之
    系爭400萬元支付。
　㈢抵繳股款表固未將系爭400萬元，記載為抵繳普臨公司增資之
    1,200萬元股本，而記載為將被上訴人於96年7月2日匯入之1
    ,200萬元，抵繳普臨公司增資之800萬元股本；另將被上訴
    人於96年7月20日匯入之97萬元，抵繳普臨公司增資之400萬
    元股本。惟依試算表所載，普臨公司於96年7月30日，仍有
    將系爭400萬元列入1,896萬元股東往來債權之內。準此，尚
    難徒以：抵繳股款表於96年7月31日，並未將系爭400萬元，
    記載為抵繳普臨公司增資之1,200萬元股本等情，即率認系
    爭400萬元，並未用以抵繳普臨公司增資之400萬元股本。
　㈣經本院檢附普臨公辦理增資1,200萬元之相關資料，送請臺中
    市會計師公會推薦之建智聯合會計師事務所廖○○會計師鑑定
    ，結果略以：抵繳股款表所記載之抵繳增資800萬元股本，
    已間接指定，但其餘抵繳增資400萬股本部分，未指定亦無
    法區分（參本院卷㈡41頁所附該事務所111年1月6日函檢送之
    鑑定報告第4頁）。未匯入系爭400萬元前，普臨公司之股東
    往來債權未動用餘額為604萬3,666元，不足支應96年7月25
    日應給付之系爭房地812萬3,600元價金。故若不匯入系爭40
    0萬元，無法墊付96年7月25日應給付之系爭房地812萬3,600
    元價金（參上開鑑定報告第7頁）。無法將96年7月2日被上
    訴人匯入之1,200萬元，全部視為增資款（參上開鑑定報告
    第8頁）。且確認該1,200萬元股東往來債權，僅以其中800
    萬元抵繳股本，另400萬無法確認是否抵繳股本（參上開鑑
    定報告第22頁）。抵繳股本之400萬元部分，無法將系爭400
    萬元排除之（參上開鑑定報告第23頁）。且股東以債權抵繳
    股款之動用情形，並非原簽證會計師才能解釋認定（參上開
    鑑定報告第12頁）。又證人即為普臨公司辦理1,200萬元增
    資事宜之會計師蔡○○於本院，亦結稱：上開抵繳股本之400
    萬元部分，並沒有辦法特定是否包含系爭400萬元，有可能
    是，也有可能不是。被上訴人於96年7月2日匯入之1,200萬
    元，不是全部用來抵繳1,200萬元股款，只有其中800萬元用
    來抵繳股款（參本院卷㈡17-19、21頁）等語。準此，堪認被
    上訴人於96年7月2日匯入之1,200萬元，僅800萬元部分用以
    抵繳普臨公司800萬元之增資股本，其餘400萬元部分並未全
    部用以抵繳普臨公司所餘400萬元之增資股本。而系爭400萬
    元，並無法將之排除有用以抵繳普臨公司所餘400萬元之增
    資股本部分。從而，實難認上訴人已就：兩造就普臨公司1,
    250萬元出資額中之850萬元以外之400萬元出資額部分，亦
    存有借名登記契約關係之事實，已盡舉證之責。
  ㈤就系爭400萬元，是否屬借款部分：1.上訴人於起訴狀主張：
    係上訴人對被上訴人之借款（參原審卷㈠4頁）。之後於原審
    改主張：係普臨公司對被上訴人之借款（參原審卷㈡150頁背
    面）。嗣於本院前審及本院，又改主張：係上訴人對被上訴
    人之借款（參本院前審卷㈡89頁、本院卷㈡145頁）。故上訴
    人就借款人部分，究係上訴人或普臨公司，先後所述不一。
    2.上訴人就普臨公司先後於99年4月19日、99年4月29日、99
    年5月7日分別匯付被上訴人314萬5,100元、200萬元、230萬
    300元部分，於起訴狀主張：上訴人於96年6月間，向被上訴
    人借款400萬元，作為成立普臨公司之部分資金。嗣被上訴
    人欲另投資太陽能產業等其他事業，向上訴人請求返還借款
    ，上訴人即將向被上訴人借款之本息加計酬金，先後於99年
    4月19日、99年5月7日，分別匯款314萬5,150元、230萬340
    元至被上訴人花蓮一信帳戶（參原審卷㈠4頁背面）。之後於
    原審改主張：係因普臨公司委託被上訴人轉投資所匯付。直
    至兩造於104年6、7月間因金錢及感情發生齟齬，上訴人要
    被上訴人將投資金額及獲利返還普臨公司，被上訴人稱轉投
    資失利本錢全賠光。上訴人要求被上訴人需賠償普臨公司，
    被上訴人則要求需返還400萬元之借款並加計利息。最後兩
    造才以普臨公司於99年4月19日、4月29日匯付被上訴人314
    萬5,140元、200萬元，共計544萬5,490（應為514萬5,140）
    元，作為清償被上訴人之借款。其中超過400萬元部分乃是
    借款3年之利息，以週年利率12%計算，應償還本息544萬元
    。另提及有於99年5月7日，匯款230萬340元至被上訴人花蓮
    一信帳戶（參原審卷㈡82頁背面、151頁）。嗣於本院前審及
    本院，又改主張：上訴人向被上訴人借款400萬元，已先後
    於99年4月19日、99年5月7日，由普臨公司分別匯款314萬5,
    100元、230萬300元，合計544萬5,400元予被上訴人。除其
    中400萬元係返還該400萬元借款外，多出之144萬5,400元則
    係上訴人借給被上訴人作為投資款之用。被上訴人除於100
    年3月29日，還款120萬元外，迄今尚有24萬5,400元未清償
    （參本院前審卷㈠212頁、本院卷㈡157頁）。故上訴人就借款
    之還款人究為普臨公司或上訴人，及先後還款日期與金額，
    有無利息，匯款超過400萬元部分，究屬利息或另行出借之
    款項，先後所述不一（係先後於99年4月19日、4月29日匯付
    被上訴人314萬5,140元、200萬元，共計514萬5,140元，或
    係先後於99年4月19日、99年5月7日，匯付314萬5,100元、2
    30萬300元，共計544萬5,400元）。3.況借款人如為上訴人
    ，還款人為何為普臨公司？又以週年利率12%計算借款利息
    ，並非屬常態事實，而計算後之借款本金與利息之總額，亦
    與上開普臨公司先後2次之匯款總額不符，且其匯款總金額
    亦超過借款本金總額。準此，在在益徵上訴人主張：系爭40
    0萬元，係其向被上訴人之借款，且其已還款之事實，是否
    屬實，顯非無疑。4.復觀諸原審卷㈠10、11頁所附之上訴人
    所提彰化銀行匯款回條聯所載，上訴人先後於99年4月19日
    、99年5月7日，以普臨公司代理人之身分匯款314萬5,100元
    、230萬300元至被上訴人花蓮一信帳戶。且該匯款回條聯上
    方分別以手寫方式記錄「投資Roger US＄1000」、「投資Dav
    id」等文字。嗣該兩筆款項由被上訴人匯款至兆豐銀行分別
    換匯為美金10萬元、新加坡幣10萬元，再匯款予Roger所經
    營之Energy One Capital Ltd，及匯款予David等情，有Rog
    er99年4月3日寄發予上訴人之電子郵件、99年4月19日花蓮
    一信取款憑條、花蓮一信跨行匯款申請書、99年5月12日花
    蓮一信取款憑條、花蓮一信跨行匯款申請書、99年5月12日
    兆豐商銀匯出匯款賣匯水單、外匯申報書及電匯證實書、99
    年4月19日兆豐銀行匯出匯款賣匯水單及電匯證實書附於原
    審卷㈠65-73、144、145頁可參。由此堪認被上訴人辯稱：普
    臨公司先後於99年4月19日、99年5月7日分別匯款314萬5100
    元、230萬300元，共計544萬5,400元，至伊花蓮一信帳戶，
    係供普臨公司先後委託伊轉投資之「不同」筆款項，並「非
    」如上訴人所稱「係其【合併】用以清償其對伊400萬元之
    借款本金，再另出借144萬5,400元給伊，作為投資款之用」
    一節，應非虛構之詞。準此，實難認上訴人已就系爭400萬
    元，係屬其向被上訴人所借用之事實，已盡舉證之責。
  ㈥綜上所述，本院經綜合審酌：兩造陳述與所提事證，暨所為
    辯論意旨，及上開證人結述與上開鑑定報告所載之鑑定人意
    見等一切情狀後，認依舉證責任分配法則，實難信上訴人主
    張：系爭400萬元係其向被上訴人所借用，而非屬被上訴人
    之普臨公司增資出資款，故兩造就普臨公司1,250萬元出資
    額中之850萬元以外之400萬元出資額部分，亦存有借名登記
    契約關係之事實為真實。
二、綜上所述，上訴人既無法舉證證明：兩造就普臨公司之最新
    公司章程第5條之出資額1,250萬元中400萬元之股東登記名
    義人部分，亦存有借名登記關係，則其基於借名登記關係終
    止後之返還請求權，請求被上訴人應將登記在伊名下之普臨
    公司之最新公司章程第5條之出資額1,250萬元中之400萬元
    移轉登記予上訴人，為無理由，應予駁回。原審駁回上訴人
    之請求，核無違誤，是上訴人提起上訴，請求廢棄原判決，
    為無理由，應予駁回。
三、本件事證已臻明確，兩造其餘之攻擊或防禦方法及所用之證
    據，經本院斟酌後，認為均不足以影響本判決之結果，爰不
    逐一論列，附此敘明。
柒、據上論結，本件上訴為無理由，判決如主文。　
中　　華　　民　　國　　111 　年　　6 　　月　　14　　日
        　　   民事第七庭     審判長法　官  王  銘
　　　　　　　　　　　　　　        法  官  張國華
　　　　　　　　　　　　　　　      法　官  唐敏寶
正本係照原本作成。 
如不服本判決，應於收受送達後二十日內向本院提出上訴書狀，
其未表明上訴理由者，應於提出上訴後二十日內向本院補提理由
書狀（均須按他造當事人之人數附繕本）。因疫情而遲誤不變期
間，得向法院聲請回復原狀。
上訴時應提出委任律師或具有律師資格之人之委任狀；委任有律
師資格者，另應附具律師資格證書及釋明委任人與受任人有民事
訴訟法第四百六十六條之一第一項但書或第二項所定關係之釋明
文書影本。如委任律師提起上訴，發回更審後為訴之變更（追加
、擴張）部分應一併繳納上訴裁判費。  
                                    書記官  劉恒宏
　　　　　　　　　　　　　　　　　　
中　　華　　民　　國　　111 　年　　6 　　月　　14　　日